【裁判字號】    99,台上,7642
【裁判日期】    991209
【裁判案由】    偽造文書等罪
【裁判全文】
最高法院刑事判決            九十九年度台上字第七六四二號
上  訴  人  石仲安
            黃盈綜
上 列一 人
選任辯護人  劉世興律師
上  訴  人  謝松庭  男民國○○年○月○○日生
                    身分證統一編號：Ｚ000000000
                    住台灣省台中縣太平市○○里○○路52巷
                    2號7樓（在押）
            秦兆宏  男民國○○年○月○日生
                    身分證統一編號：Ｚ000000000
                    住台灣省苗栗縣竹南鎮新南里五谷王80號
            黃泳寧  男民國○○年○○月○日生
                    身分證統一編號：Ｚ000000000
                    住台灣省新竹市○區○○里○○路16巷43
                    號
上列上訴人等因偽造文書等罪案件，不服台灣高等法院中華民國
九十九年九月九日第二審判決（九十九年度上重訴字第五號，起
訴案號：台灣桃園地方法院檢察署九十八年度少連偵字第四二、
六三號），提起上訴，本院判決如下：
    主  文
原判決關於附表五編號3 黃盈綜共同行使偽造公文書（即原判決
附表一編號5 黃盈綜犯行）部分撤銷，發回台灣高等法院。
其他上訴駁回。
    理  由
本件上訴人石仲安等五人提起上訴，均未聲明為一部上訴，依刑
事訴訟法第三百四十八條第一項規定視為全部上訴，合先敘明。
一、撤銷發回（即原判決附表〈下稱附表〉一編號5 事實，論處
    黃盈綜如附表五編號3所示罪刑）部分：
本件原判決認定上訴人黃盈綜有其事實欄所載如附表一編號5 所
示部分之犯行，因而撤銷第一審關於該部分之科刑判決，改判仍
依想像競合犯規定，從一重論處黃盈綜如附表五編號3 所示共同
行使偽造公文書罪刑；固非無見。
惟查：原判決理由貳之一第(二)段謂未滿十八歲之少年陳○信（姓
名、年籍詳卷）於民國九十八年三月始加入詐騙集團，而被害人
劉嬌妹係於九十七年十二月十二日受詐騙，足見陳○信應未參與
如附表一編號5 所示之犯行。如果無訛，陳○信非該次犯罪之共
犯甚明。又附表二之二編號13、14敘明扣案「偽造之台北地檢署
監管室證件」、「0000-000-000行動電話」係陳○信所有。但陳
○信既非附表一編號5 該次犯行之共犯，則原判決認前開之物係
供該次犯罪所用之物（見附表二之二編號13、14記載），而資為
認定黃盈綜該次犯罪之佐證，併據以宣告沒收（見附表五編號 3
宣告刑欄記載），自有未合。實情如何？因事關共犯人數及應否
沒收之認定，原判決未予釐清論明，尚嫌調查未盡及理由不備。
黃盈綜上訴意旨指摘原審關於此部分判決不當，非無理由，應認
有撤銷該部分判決發回更審之原因。
二、駁回部分：
(一)、關於偽造文書（即除前開發回部分外，關於論處石仲安如附
    表四編號1至9、11 至13、17、19至21、23、26至28 等所示
    共同行使偽造公文書等罪刑；論處黃盈綜如附表五編號1、2
    、4至9、11、13、16、17、21、23、25、26、31所示共同行
    使偽造公文書及同附表編號29、30所示成年人與未滿十八歲
    之人共同行使偽造公文書等罪刑；論處謝松庭如附表六編號
    1至3、10、13、17、21、26所示共同行使偽造公文書、如同
    附表編號24、25所示成年人與未滿十八歲之人共同行使偽造
    公文書及如同附表編號6、9、11、12、14、16、20、27所示
    共同偽造公文書等罪刑；論處黃泳寧、秦兆宏如附表七編號
    1、3、4、5所示共同行使偽造公文書等罪刑）部分：
按刑事訴訟法第三百七十七條規定：上訴於第三審法院，非以判
決違背法令為理由，不得為之；是提起第三審上訴，應以原判決
違背法令為理由，係屬法定要件。如果上訴理由書狀並未依據卷
內訴訟資料具體指摘原判決不適用何種法則或如何適用不當，或
所指摘原判決違法情事，顯與法律規定得為第三審上訴理由之違
法情形不相適合時，均應認其上訴為違背法律上之程式，予以駁
回。上訴人石仲安上訴意旨略稱：(一)、卷內告訴人之證詞均未提
及石仲安，亦無附表四編號第1、3、10、14～16、18、20、22～
28號等行為有關之監聽譯文。原判決所謂「可資補強的相關通訊
監察譯文」、「被害人之指訴」究何所指？原判決未予論明，顯
然理由不備。至於所謂「匯款單據」、「附表二及三之證物」只
代表確有其他部分被告曾對被害人行騙或行使偽造公文書犯行，
不代表石仲安也有參與，基於無罪推定原則、罪疑唯輕原則，當
推定石仲安未參與各該犯罪，原判決未加釐清論明，遽認石仲安
有參與犯行，嚴重違反證據裁判主義。(二)、檢察官起訴書記載「
附表二所示編號1～53 的全部犯行，石仲安都有參與」；第一審
法院第一次準備程序時，法官問：「對於檢察官起訴之犯罪事實
有何意見？」石仲安答：「無意見，我認罪」。然事實審審理結
果均認石仲安僅參與其中二十八件犯行（如附表四部分）。足見
石仲安確曾於原審就無關或不確定之犯行為任意性自白，原判決
既然單憑石仲安之自白作為有罪之唯一證據（實質上只有這一個
證據，其他證據都無法證明石仲安有參與上述犯行），其認事用
法顯然違背法令。(三)、雖曾有人打電話給被害人童徐德沖（附表
四編號11部分）及王昆（附表四編號20部分），但該二人皆未受
騙，雙方僅止於一通電話之短暫交談，完全沒有碰面，足證共犯
等從未對該二人為行使偽造公文書犯行，故附表四編號11及20之
行為應僅成立詐欺未遂罪，原判決竟論以行使偽造公文書罪而分
別量處有期徒刑一年四月及一年三月重刑，難令人甘服。(四)、接
續犯係法律上一罪，原判決既謂：「被告等就附表一編號1、2、
5、6、8、12、19、23、41、43、48 所示之犯行，雖分多次取款
，然均係基於單一犯意而在密切接近之一定時間及空間內接續為
之，應為接續犯」云云，卻又予以數罪併罰，自屬理由矛盾。(五)
、伊因心生悔悟而決定私下協助檢察官，原判決對該有利於伊之
事實隻字未提，量刑顯然不當，且理由欠備。上訴人黃盈綜上訴
意旨略稱：(一)、本件被害人高達五十三人，黃盈綜非分擔親自向
被害人取得詐欺款項之角色，而警詢及檢察官偵訊時，均未提示
關於被害人姓名、交付金錢方式及地點、受騙金額，即使在原審
有提示原判決附表一之姓名、交付金錢之地點、方式及款項，在
黃盈綜自九十七年十一月下旬參與本件詐欺集團至九十八年三月
下旬止，只是向謝松庭收取詐騙之款項，無法知悉何被害人被騙
。伊僅知悉向謝松庭所取得之款項係詐欺而來，至於何被害人遭
何人詐騙，有賴於通訊監察譯文及被害人提出偽造之公文書等判
定伊之自白是否具真實性。原判決謂：「衡情，被告等應知自白
犯罪所生之不利後果，應無可能於第一審就無關或不確定之犯行
為任意性自白」等語。顯然忽略伊是收取自謝松庭多人之款項，
並非僅有一、二人之款項，且伊非擔任親自向被害人取得款項之
角色，為求減輕其刑而予以廣泛、概括之自白，況伊亦就第一審
判決附表一編號5 被害人劉嬌妹部分自白陳○信有參與犯罪，然
經調查發現，陳○信根本未參與，且劉嬌妹亦無法指認，嗣經原
審判決予以更正（附表一編號5 部分），自難遽認伊之自白全部
均為真實，而執為論罪之依據。(二)、石仲安及謝松庭雖自白行使
偽造公文書詐騙葉寶羨。然其等非親向被害人取款，且本件被害
人高達五十三人，而人類對於事物之注意及觀察，有其能力上之
限制，未必對所發生或經歷之事實能完整記憶無誤，或能洞悉事
實發生過程之每一細節及全貌，自不得將其等所為不利於己之供
述，相互作為他被告犯行之補強證據。原判決逕以石仲安、謝松
庭不利於己之供述，援為黃盈綜論罪之依據，有證據未經調查及
適用法則不當之違失。又實施本件通訊監察之時間係自九十七年
十二月二十五日起至九十八年三月二十一日止，而葉寶羨被騙之
時間為九十七年十一月二十八日、九十七年十二月一日、九十七
年十二月二日，並無通訊監察譯文可佐證黃盈綜有對其實行行使
偽造公文書詐財之事實，原判決竟謂：「有相關通訊監察譯文可
資補強」，顯有認定事實不憑證據之違誤。再被害人提出其遭騙
收受偽造「台灣台北地方法院地檢署監管科97年度存字第681 號
」之公文書一份，充其量僅能證明有遭騙交付款項之事實。然該
詐騙手法具有普遍性，無法證明是否為本件被告等人所為，且所
查扣謝松庭及陳○信之證物，未見有與該公文相符合之收據，自
無法證明係上訴人等行使偽造公文書以詐騙葉寶羨之事實，原判
決以「被害人之指訴、被害人之匯款單據可資補強」等語，逕認
黃盈綜涉犯共同行使偽造公文書罪，判決理由嫌有不備。上訴人
謝松庭上訴意旨略稱：(一)、一般刑案被告並非法律專業人員，面
對訴訟均不知如何主張，於法官詰問時，均以沒有意見回答，伊
於第一審審判過程中出庭應訊亦如此。原判決理由卻謂：「被告
等應知自白犯罪所生之不利後果，應無可能於第一審就無關或不
確定之犯行為任意性白白。被告等嗣後翻異前供，否認犯行，均
不足採」，顯以推測、擬制方法為認定犯罪事實之基礎，尚有未
洽。(二)、刑法上偽造公文書罪之成立，以足生損害於公眾或他人
為構成要件，伊被查獲當日，警方隨即在伊車上手提包內查獲原
判決附表六編號9、11、12、14、16、20、27 所示偽造之公文書
，雖具偽造之形式，但對於公眾或他人並無實質損害，尚難成立
該罪。原判決未說明已造成損害公眾及他人之理由，有理由不備
及適用法則不當之違法。(三)、原判決附表六編號21、24、25、26
認伊與未滿十八歲之陳○信為上游組配之共同正犯，共同行使偽
造公文書。然犯案時，伊不知陳○信為未滿十八歲之少年，尚符
經驗法則，原判決未說明伊是否於犯罪前即已知陳○信為未滿十
八歲之少年，即依兒童及少年福利法加重刑罰，亦屬理由欠備。
(四)、原判決附表三編號32、33及120、121所示偽造公文書之文件
，係屬上游不知名人士偽造後以傳真方式傳予被害人後，再連絡
下游各組之其中一組人，向被害人詐取，各該案件謝松庭是否有
參與分工犯罪，尚不能證明。原判決以推測、擬制方式認定犯罪
事實，適用法則尚有未當。又原判決附表六編號6、25 公文書之
偽造及傳真予被害人各節，均非經上游指派僅負責向被害人索取
詐騙款項之下游人員謝松庭所知悉，且各該被害人因察覺有異，
並未實際交付財物，亦應論以未遂罪，原判決論處行使偽造公文
書既遂罪，適用法則不當。上訴人秦兆宏上訴意旨略稱：(一)、起
訴書附表二及原判決附表一均認為對於其編號52洪祖煌部分屬於
「未遂」犯行。但原判決附表七編號5 卻判處「既遂」之刑有期
徒刑一年二月，參酌附表七編號2 同屬未遂犯，原審卻只量處有
期徒刑六月，足見其量刑失當，且其事實認定與現存證據不符，
不惟認定事實不依證據，復有理由矛盾之違背法令。(二)、附表七
編號1至4對秦兆宏宣告附表「二之一」所示之物沒收，惟附表「
二之一」為石仲安遭查扣之物，並非秦兆宏用於犯罪或犯罪所得
之物，根本與秦兆宏無關，原審不察，違法宣告沒收，法則之適
用，難謂允當。(三)、檢察官提出之證據，未達通常一般人均不致
有所懷疑之程度，而尚有合理懷疑存在，無從形成有罪之確信，
自不能證明秦兆宏犯罪，原判決論處罪刑，嫌有瑕疵。上訴人黃
泳寧上訴意旨略稱：(一)、同石仲安上訴意旨(四)所載。(二)、伊始終
坦承犯行，且僅負責探路，參與程度及份量地位皆較輕微，而同
案被告張逢軒開始僅部分認罪且負責第一線，參與程度及份量較
高，基於罪刑相當原則，黃泳寧量處之刑應較張逢軒為低，原判
決卻量處兩人相同之刑度，違反罪刑相當原則各等語。
惟查：證據之取捨與其證明力之判斷，以及事實有無之認定，屬
事實審法院之職權，苟其取捨證據與判斷證據證明力並不違背經
驗法則及論理法則，即不容任意指為違背法令，而執為第三審適
法之上訴理由。原判決綜合全案卷證資料，本於事實審法院之推
理作用，認上訴人等除其附表一所載編號5外，有附表一編號1、
2、4、6至8、10至12、14、18、19、23、26、31、34、36、39、
40、41、43、46、47、48、51、52所示共同行使偽造公文書及附
表一編號22、24、25、28、30、37、49所示共同偽造公文書等犯
行，因而撤銷第一審關於各該部分之科刑判決；改判依想像競合
犯規定，從一重論處石仲安如附表四編號1至9、11至13、17、19
至21、23、26至28所示共同行使偽造公文書罪刑；論處黃盈綜如
附表五編號1、2、4至9、11、13、16、17、21、23、25、26、31
所示共同行使偽造公文書及該附表編號29、30所示成年人與未滿
十八歲之人共同行使偽造公文書等罪刑；論處謝松庭如附表六編
號1至3、10、13、17、21、26所示共同行使偽造公文書、編號24
、25所示成年人與未滿十八歲之人共同行使偽造公文書及編號 6
、9 、11、12、14、16、20、27所示共同偽造公文書等罪刑；論
處黃泳寧、秦兆宏如附表七編號1、3、4、5所示共同行使偽造公
文書等罪刑。已敘明所憑證據及認定之理由，且對上訴人等嗣後
否認部分犯罪所辯各節，如何係飾卸之詞，均不足採，詳加說明
指駁。所為論斷，俱有卷存證據資料可資覆按。原判決理由貳之
三敘明上訴人等同屬詐騙集團成員，就該集團以行使偽造公文書
取信被害人詐騙財物之行為，知之甚詳，顯係與其他詐騙集團成
員，有各自分擔犯罪之部分行為，以分工合作方式，相互利用他
人之行為以達犯罪之目的，縱渠等未親自參與每一階段之犯行，
仍應就其他共犯之犯行，負共同正犯之責；該項論斷尚無違誤。
上訴人等爭執有無參與各次犯行之實行，與是否成立共同正犯及
判決結果無影響，不得執為上訴第三審之適法理由。原判決又敘
明認上訴人等之自白，係出於任意性，且與事實相符得為證據之
理由，尚非僅以各該上訴人之自白為其論罪之唯一證據。石仲安
、黃盈綜、謝松庭等上訴意旨仍就彼等自白之任意性及真實性為
爭執，任意指摘原判決僅以各該上訴人之自白為彼等論罪之唯一
證據，核非依據卷內資料為具體指摘之合法上訴第三審理由。再
原判決認定上訴人等部分詐欺取財之行為，因已傳真偽造之公文
書予被害人而提出行使，雖部分被害人未受騙交付財物，而詐欺
取財未遂，仍應從重論以行使偽造公文書既遂之刑，尚無不合。
石仲安上訴意旨(三)、謝松庭上訴意旨(四)以僅應成立未遂犯，指摘
原判決不當，亦非具體指摘之上訴第三審適法理由。另原判決理
由說明：「被告等就附表一編號1、2、5、6、8、12、19、23、4
1、43、48 所示之犯行，雖分多次取款，然均係基於單一犯意而
在密切接近之一定時間及空間內接續為之，應為接續犯」等語，
乃指各該編號之犯罪，雖分多次取款，係基於單一犯意所為，在
時間、空間上密切不可分，以之合而為一個犯罪行為予以評價較
合理，而認各編號之行為均為接續犯，乃指各該編號之多次取款
行為成立接續犯一罪，各編號之罪則應分論併罰，並非指上開各
編號之犯行，合而為一個接續犯甚明。石仲安上訴意旨(四)指摘原
判決該部分論述，理由矛盾；上訴意旨(五)指摘原判決量刑不當，
均非適法之上訴第三審理由。而刑法上偽造文書罪，均以足生損
害於公眾或他人為構成要件，所謂足生損害於公眾或他人，指有
損害之虞為已足，不以發生實害為必要。謝松庭上訴意旨以實際
上未發生損害，指摘原判決論處偽造公文書罪刑不當，亦非具體
指摘之合法上訴第三審理由。謝松庭於法律審始爭執是否知悉共
犯少年之實際年齡；秦兆宏、黃泳寧上訴意旨空言指摘原判決量
刑失衡，均非合法上訴第三審理由。上訴人等其他上訴意旨徒憑
己見，或就原審採證認事職權之適法行使，或對原判決已論斷明
白之事項，任意指摘違背法令，或就部分與事實認定及判決結果
無影響之枝節問題，為單純事實之爭辯，均與法律規定得為第三
審上訴理由之違法情形不相適合。應認上訴人等除前開發回更審
之附表一編號5（即附表五編號3論處黃盈綜共同行使偽造公文書
罪刑）部分外，對於行使偽造公文書及偽造公文書等部分之上訴
，均違背法律上之程式，併予駁回。至原判決關於此部分競合觸
犯刑法第二百十六條、第二百十二條行使偽造特種文書、第一百
五十八條第一項冒充公務員行使職權、刑法第三百三十九條第一
項、第三項詐欺取財既遂或未遂等罪部分，雖分屬刑事訴訟法第
三百七十六條第一款、第三款不得上訴第三審之案件，既經第二
審判決，自不得上訴於第三審法院。縱公訴人認此部分與前述上
訴人等偽造文書成罪部分有競合關係，屬想像競合犯裁判上一罪
，但其等前開偽造文書部分之上訴為不合法，本院應從程序上予
以駁回，而無從為實體上判決，對於輕罪之此等部分，亦無從適
用審判不可分原則，為實體上審判。上訴人等猶一併提起上訴，
顯為法所不許，應併予駁回。
(二)、關於詐欺取財未遂（即附表一編號13、15、16、17、20、21
    、27、29、32、33、35、38、42、44、45、50、53）部分：
按刑事訴訟法第三百七十六條所列各罪之案件，經第二審判決者
，不得上訴於第三審法院，法有明文。原判決關於認上訴人等分
別有此部分詐欺取財未遂犯行，因而撤銷第一審關於各該部分之
科刑判決，改判論處石仲安如附表四編號10、14至16、18、22、
24、25所示共同詐欺取財未遂罪刑；黃盈綜如附表五編號10、12
、14、15、18、19、20、22、24、27、28所示共同詐欺取財未遂
及編號32、33所示成年人與未滿十八歲之人共同詐欺取財未遂等
罪刑；謝松庭如附表六編號4、5、7、8、15、18、19、22、23所
示共同詐欺取財未遂等罪刑；黃泳寧、秦兆宏如附表七編號2 所
示共同詐欺取財未遂罪刑。各該部分均屬刑事訴訟法第三百七十
六條第四款之案件，既經第二審判決，自不得上訴於第三審法院
。上訴人等猶一併提起上訴，自為法所不許，亦應併予駁回。
據上論結，應依刑事訴訟法第三百九十七條、第四百零一條、第
三百九十五條前段，判決如主文。
中    華    民    國  九十九  年   十二   月    九    日
                      最高法院刑事第七庭
                          審判長法官  洪  文  章  
                                法官  王  居  財  
                                法官  郭  毓  洲  
                                法官  黃  梅  月  
                                法官  沈  揚  仁  
本件正本證明與原本無異
                                      書  記  官  
中    華    民    國  九十九  年   十二   月   十四   日
                                                       s

司法院資訊處製作；財團法人民間司法改革基金會備份。
